【裁判字號】    97,訴,5172
【裁判日期】    980611
【裁判案由】    分配表異議之訴
【裁判全文】
臺灣臺北地方法院民事判決              97年度訴字第5172號
原      告  泰國盤谷銀行股份有限公司台北分公司
法定代理人  庚○○
訴訟代理人  廖健智律師
            楊曉菁律師
複  代理人  丙○○
被      告  戊○○
            丁○○
上二人共同
訴訟代理人  劉志忠律師
上列當事人間分配表異議之訴事件，本院於中華民國98年5月21
日言詞辯論終結，判決如下：
    主  文
本院九十六年度執字第四一一八八號清償債務強制執行事件於民
國九十七年七月八日實施分配之分配表次序十二被告丁○○應受
分配之債權新臺幣陸百萬元，應予剔除，不列入分配。次序十五
原告之分配金額應增為新臺幣貳佰伍拾肆萬肆仟壹佰柒拾捌元。
原告其餘之訴駁回。
訴訟費用由被告負擔。
    事實及理由
甲、程序部分：
一、按債權人或債務人對於分配表所載各債權人之債權或分配金
    額有不同意者，應於分配期日1日前，向執行法院提出書狀
    ，聲明異議。又異議未終結者，為異議之債權人或債務人，
    得向執行法院對為反對陳述之債權人或債務人提起分配表異
    議之訴；聲明異議人未於分配期日起10日內向執行法院為前
    二項起訴之證明者，視為撤回其異議之聲明。強制執行法第
    39條第1項、第41條第1項前段、第3項前段分別定有明文。
    本件原告於本院96年度執字第41188號強制執行事件（下稱
    系爭執行事件）分配期日即97年7月8日前之97年6月19日聲
    明異議，嗣分配期日起10日內之97年7月17日提起本件分配
    表異議之訴等情，經本院調閱系爭執行事件卷宗，核無違誤
    ，是原告提起本件訴訟，自屬合法。
二、按訴狀送達後，原告不得將原訴變更或追加他訴。但被告同
    意者，不在此限；又被告於訴之變更或追加無異議，而為本
    案之言詞辯論者，視為同意變更或追加，民事訴訟法第255
    條第1項第1款及第2項分別定有明文。本件原告起訴時訴之
    聲明原為：系爭執行事件於97年6月9日製作（即97年7月8日
    實施分配）之分配表（下稱系爭分配表）次序12被告丁○○
    應受分配之債權600萬元，應於剔除，不列入分配（見本院
    卷第3頁）。嗣於97年10月14日具狀變更訴之聲明為：系爭
    分配表次序12被告丁○○應受分配之債權600萬元，應於剔
    除，不列入分配。原分配表應變更如附件一（見本院卷第78
    頁至第80頁）所示。原告再於98年1月7日本院準備程序期日
    具狀變更訴之聲明為：系爭分配表次序12被告丁○○應受分
    配之債權600萬元，應於剔除，不列入分配。次序15原告之
    分配金額應增為260萬2,292元（見本卷第124頁）。被告對
    於原告上開訴之變更並無異議，且為本案之言詞辯論，依上
    揭規定，視為被告同意，自應准許原告為上開之變更。
乙、實體部分：
一、原告主張：訴外人逢陞科技股份有限公司（下稱逢陞公司）
    於民國95年4月13日邀同被告戊○○及訴外人甲○○為連帶
    保證人向原告借款美金400萬元，並由戊○○及甲○○共同
    簽發票面金額美金400萬元之本票乙紙交予原告作為擔保，
    並約定逢陞公司應按月繳息予原告，惟逢陞公司因財務危機
    ，自95年9月11日起即未再依約按月繳息予原告。而戊○○
    另於95年8月22日將其所有坐落臺北市○○區○○段3小段46
    4、465、466、468地號，建號為臺北市○○區○○段3小段
    1380號房地（下稱系爭房地）設定抵押權（下稱系爭抵押權
    ）予被告丁○○。惟斯時逢陞公司已無力按月支付原告利息
    ，且自系爭分配表中可知逢陞公司債權人眾多，戊○○積欠
    之債務高達新臺幣（下同）2億5千多萬元，如當時再借款予
    戊○○，日後可能無法獲得清償，而丁○○明知無法清償卻
    仍借款600萬元予戊○○並設定系爭抵押權，除戊○○為保
    全自己財產之原因外，應無其他原因，況被告二人為兄弟關
    係，親人間互助為人之常情，設定系爭抵押權之目的既在於
    使日後戊○○受強制執行時仍可取回該設定之金額，則系爭
    抵押權顯係被告以通謀虛偽意思表示所為之登記。倘認系爭
    抵押權之設定係在擔保逢陞公司之債務，實與被告所主張之
    私人借貸相矛盾，是以系爭抵押權所擔保之共同被告間債務
    是否確實存在，實有重大疑問，被告顯未盡其舉證責任，應
    予不利益判決，即丁○○對戊○○之600萬元債權（下稱系
    爭債權）不應列入分配。是系爭分配表中，丁○○受分配之
    523萬9,748元應予剔除，經扣除系爭分配表次序13臺北稅捐
    稽徵處信義分處之次優稅款1萬6,8 01元後，由一般債權人
    平均分配，則原告可受分配之金額為260萬2,292元。爰依民
    法第87條第1項、強制執行法第39條、第41條第1項之規定提
    起本件訴訟等語。並聲明：系爭分配表次序12丁○○應受分
    配之債權600萬元，應予剔除，不列入分配，次序15原告之
    分配金額應增為260萬2,292元。
二、被告則以：丁○○對戊○○間確有系爭債權存在，渠等為兄
    弟關係，戊○○為逢陞公司之負責人，丁○○則為李林室內
    裝修設計有限公司（下稱李林公司）之負責人，因丁○○看
    好逢陞公司之競爭力及潛力，屢次逢陞公司有資金調度之需
    求時，均由戊○○出面向丁○○借貸，並約定款項直接匯入
    逢陞公司、甲○○及訴外人乙○○等人之帳戶以為交付。自
    93年8月26日起，丁○○分別以自己、訴外人己○○、李林
    公司、倫達室內裝修有限公司之名義將借款分別匯入上開帳
    戶，截至95年7、8月間，戊○○共積欠丁○○債務2,200萬
    元。丁○○於95年7月11日出借被告戊○○最後一筆款項時
    ，要求被告戊○○設定系爭抵押權，以擔保2,200萬元借款
    中之600萬元借款，此觀借據及系爭房地之他項權利證明書
    即明。縱認上開借款係屬逢陞公司向丁○○之借款，然戊○○為逢陞公司負責人，其為擔保逢陞公司之債務而以自身名
    下系爭房地設定抵押權予債權人丁○○當屬合法，更屬合情
    合理，故系爭抵押權所擔保之600萬元債權確屬存在，原告
    對系爭分配表提出異議，顯無理由。況原告應就系爭抵押權
    不存在之事實負舉證責任，其僅空言質疑系爭抵押權為虛偽
    設定，實難謂已盡舉證之責等語，資為抗辯。並聲明：原告
    之訴駁回。
三、兩造不爭執事項：
  (一)逢陞公司於95年4月13日邀同戊○○及甲○○為連帶保證人
    向原告借款美金400萬元，並由戊○○及甲○○共同簽發票
    面金額美金400萬元之本票乙紙交予原告作為擔保。
  (二)戊○○與丁○○為兄弟關係，而戊○○為逢陞公司之負責人
    ，丁○○則為李林公司之負責人。
  (三)戊○○於95年8月22日將系爭房地設定抵押權予丁○○。
四、得心證之理由：
    原告主張系爭債權並不存在，系爭抵押權為虛偽之設定登記
    ，系爭分配表應予變更等情，為被告所否認，並以前開情詞
    置辯，是本件之爭點厥為：(一)系爭債權是否存在？(二)系爭抵
    押權之效力為何？茲析述如次：
  (一)系爭債權是否存在？
    按當事人主張有利於己之事實者，就其事實有舉證之責任。
    但法律別有規定，或依其情形顯失公平者，不在此限。民事
    訴訟法第277條定有明文。又主張消極之事實而在客觀上無
    法積極證明者，其舉證責任移轉於他方當事人，此為舉證責
    任分配原則之一。本件原告主張被告間並無系爭債權，為被
    告所否認。因此項爭點為消極事實，客觀上無法積極證明，
    為顧及當事人間之公平，自應由被告負舉證責任。經查：
  1.被告固提出匯款申請書6紙及借據1紙（見本院卷第109頁至
    第115頁及第117頁），而抗辯：逢陞公司有資金調度之需求
    時，均由戊○○出面向丁○○借貸，截至95年7、8月間，戊○○共積欠丁○○債務共2,200萬元等語。惟該匯款申請書
    所載分別為93年8月26日由李林公司匯逢陞公司1千萬元、95
    年4月7日由丁○○匯甲○○2百萬元、95年4月14日由己○○
    匯乙○○4百萬元、95年4月19日由己○○匯乙○○1百萬元
    、95年5月12日由李林公司匯逢陞公司3百萬元、95年7月11
    日由倫達公司匯逢陞公司2百萬元，核與借據所載日期係95
    年8月20日、借貸雙方為被告二人及借款金額為6百萬元，無
    一相符，則上開匯款申請書所載之匯款（下稱系爭匯款）是
    否為丁○○借與戊○○之款項，已非無疑。
  2.被告另提出與系爭匯款之匯款日期及金額相符之李林公司及
    倫達公司上海商業儲蓄銀行之帳戶明細、李林公司內部財務
    紀錄與會計傳票為證（見本院卷第177頁至第185頁、第188
    頁至第208頁及第213頁至第222頁）。核與證人己○○即李
    林公司會計所述：該等款項都是丁○○交代其匯款，係丁○○跟公司借錢，匯到該等帳戶，然後丁○○再向公司還款，
    還款部分亦為其經手，記帳方式則是記股東往來等語（見本
    院卷第145頁至第146頁）相符，僅足認丁○○確有向李林公
    司或倫達公司借款，並交代己○○匯入逢陞公司、甲○○及
    乙○○之帳戶，然己○○亦證稱：丁○○通常不會告訴其匯
    款原因及目的等語。是被告所提上開證據，尚不足證明系爭
    匯款係丁○○借予戊○○之款項。
  3.證人甲○○及乙○○固均證述系爭匯款為被告間之借款等語
    ，然甲○○及乙○○均為被告之姊姊，且均為逢陞公司之股
    東並任職該公司，其證詞是否公允，已非無疑。況甲○○亦
    證稱：其為逢陞公司之財務副總，戊○○為負責人，所以公
    司需要資金其會跟戊○○講，戊○○就會去周轉錢，每一筆
    款項都有入公司帳戶等語（見本院卷第147頁至第148頁），
    足認系爭匯款均係逢陞公司所需資金且由公司所使用，僅因
    戊○○為負責人，始由戊○○出面向丁○○借錢，尚難執此
    認定系爭匯款即為戊○○個人之借款，且甲○○身為逢陞公
    司股東兼董事（見本院卷第108頁），就公司所需資金竟置
    身事外，而稱系爭款項均係戊○○私人之借貸，顯違社會常
    情，另乙○○又係聽聞甲○○所述，始認知系爭匯款為戊○○向丁○○所借（見本院卷第149頁），則甲○○與乙○○
    之證述，均難為被告有利之認定。
  4.戊○○雖辯稱系爭匯款為其向丁○○所借等語，然其亦稱：
    逢陞公司財務有問題時需調度資金時，甲○○都會先跟其商
    量，由其向丁○○借款，如其不在臺北，有時會由甲○○向
    丁○○調度，所借額度係由甲○○決定，其沒有跟丁○○談
    到借期及利息部分，大部分都是甲○○與跟丁○○談到細節
    部分，丁○○不曾直接向其催討，大部分都是跟甲○○說，
    因為95年時，其大部分都在逢陞公司臺中分公司上班，而且
    錢都是用在公司，所以公司有錢可以還，都是財務副總最清
    楚等語（見本院卷第149頁反面至第150頁）。是上開匯款之
    額度既係由甲○○決定，細節部分又由甲○○與丁○○洽談
    ，有時又由甲○○向丁○○調度，丁○○又係向甲○○催討
    ，所借款項又均用於公司，是否有錢可還又須視公司是否有
    錢而定，均足認系爭匯款並非戊○○私人之借款，戊○○所
    辯顯相矛盾。
  5.丁○○雖稱：其認定系爭匯款屬於戊○○之借款等語，然其
    亦稱：其印象中沒有真正向戊○○開口催討過，只是有時候
    會請會計問一下戊○○或甲○○等語，倘其認系爭匯款屬於
    戊○○之借款，何須請會計向甲○○詢問可否還款，丁○○
    所陳亦相矛盾。
  6.被告既得提出李林公司內部財務紀錄與會計傳票，以證明系
    爭匯款係丁○○向李林公司借貸之款項，則被告非不得提出
    逢陞公司內部財務紀錄與會計傳票，以證明系爭匯款是由戊○○向丁○○借貸後再轉借與逢陞公司，然被告並未提出，
    是其所辯，要難採信。
  7.綜上，被告所陳及所舉證據，均難令本院獲致系爭匯款為被
    告間私人借貸之優勢心證，應認本件系爭債權並不存在。
  (二)系爭抵押權之效力為何？
  1.按抵押權為從物權，以其擔保之債權存在為發生之要件，契
    約當事人間除以債權之發生為停止條件，或約定就將來應發
    生之債權而設定外，若所擔保之債權不存在，縱為抵押權之
    設定登記，自難認其抵押權業已成立（最高法院89年台上字
    第1089號判決意旨可資參照）。本件系爭債權並不存在，已
    如上述，而系爭抵押權雖經設定登記，然其所擔保之系爭債
    權既不存在，則依上揭說明，即難認其抵押權業已成立。
  2.被告另辯稱：縱認系爭匯款係屬逢陞公司向丁○○之借款，
    然戊○○為逢陞公司負責人，其為擔保逢陞公司之債務而以
    自身名下系爭房地設定抵押權予債權人丁○○當屬合法，故
    系爭抵押權所擔保之600萬元債權確屬存在等語。然系爭抵
    押權設定所列之債務人為戊○○，而非逢陞公司，有臺北市
    古亭地政事務所系爭房地他項權利證明書在卷可稽（見本院
    卷第115頁），被告所辯，洵不足採。
五、綜上所述，系爭債權並不存在，系爭抵押權並未成立。是原
    告主張系爭分配表中丁○○對戊○○之600萬元債權不應列
    入分配，應屬可採，故系爭分配表中，丁○○應受分配之債
    權600萬元，應予剔除，其原受分配之523萬9,748元經扣除
    系爭分配表次序13臺北稅捐稽徵處信義分處之次優稅款1萬
    6,801元後，應由其餘普通債權之債權人依債權比例分配，
    則原告可受分配之金額則為254萬4,178元（計算式詳附表）
    。從而，原告請求系爭分配表次序12丁○○應受分配之債權
    600萬元，應予剔除，不列入分配，次序15原告之分配金額
    應增為254萬4,178元，為有理由，應予准許，逾此範圍之請
    求，則屬無據，應予駁回。
六、末按各當事人一部勝訴、一部敗訴者，其訴訟費用，由法院
    酌量情形，命兩造以比例分擔或命一造負擔，或命兩造各自
    負擔其支出之訴訟費用。民事訴訟法第79條定有明文。本院
    審酌原告雖一部勝訴、一部敗訴，惟其敗訴部分僅為其請求
    應增加分配金額之一部分，至其請求剔除丁○○應受分配之
    債權600萬元，則獲全部勝訴，爰認本件訴訟費用仍應由被
    告負擔為適當，併予敘明。
七、本件因事證已臻明確，兩造其餘攻擊、防禦方法及所為之立
    證，經逐一審酌後，本院認與判決之結果不生影響，不再一
    一論述，併予敘明。
八、訴訟費用負擔之依據：依民事訴訟法第79條。
中    華    民    國    98    年    6     月    11    日
                  民事第四庭  審判長法  官  周祖民
                                    法  官  張瑜鳳
                                    法  官  賴武志
以上正本係照原本作成
如對本判決上訴，須於判決送達後20日內向本院提出上訴狀
中    華    民    國    98    年    6     月    11    日
                                    書記官  施若娟
附表：
  ┌───────┬──────┬────────────────────────┬──────┬───────┐
  │              │            │          債權利息及違約金                      │            │              │
  │普通債權債權人│債權原本    ├────────┬──┬───┬────────┤ 合計       │   備   註    │
  │              │            │     期間       │日數│利率  │金額            │            │              │
  ├───────┼──────┼────────┼──┼───┼────────┼──────┼───────┤
  │中國信託商業銀│  37,324,129│                │    │      │                │  37,324,129│執行卷附97年5 │
  │行股份有限公司│            │                │    │      │                │            │月6日陳報狀   │
  ├───────┼──────┼────────┼──┼───┼────────┼──────┼───────┤
  │原告          │ 121,400,000│95年4月13日至97 │ 734│  6％ │14,647,825      │ 136,047,825│執行卷附97年4 │
  │              │            │年4月15日       │    │      │                │            │月29日陳報狀  │
  ├───────┼──────┼────────┼──┼───┼────────┼──────┼───────┤
  │臺灣新光商業銀│  66,123,464│1.96年1月15日至 │ 457│  4％ │利息：3,311,608 │  69,919,857│執行卷附97年5 │
  │行股份有限公司│            │  97年4月15日   │    │      │                │            │月2日陳報狀   │
  │              │            │2.96年2月16日至 │ 181│0.4％ │違約金合計：    │            │              │
  │              │            │  96年8月15日   │    │      │        484,785 │            │              │
  │              │            │  96年8月16日至 │ 244│0.8％ │                │            │              │
  │              │            │  97年4月15日   │    │      │                │            │              │
  ├───────┼──────┼────────┼──┼───┼────────┼──────┼───────┤
  │彰化商業銀行股│  36,000,000│                │    │      │                │  36,000,000│執行卷附97年4 │
  │份有限公司    │            │                │    │      │                │            │月28日陳報狀  │
  ├───────┼──────┼────────┼──┼───┼────────┼──────┼───────┤
  │彰化商業銀行股│       1,000│                │    │      │                │       1,000│              │
  │份有限公司    │            │                │    │      │                │            │              │
  ├───────┴──────┴────────┴──┴───┴────────┴──────┴───────┤
  │計算式：                                                                                                    │
  │  原告之債權額＝136,047,825                                                                                 │
  │  普通債權總額＝37,324,129＋136,047,825＋69,919,857＋36,000,000＋1,000＝279,292,811                         │
  │  原告可受分配之金額＝（5,239,748－16,801）×136,047,825279,292,811＝2,544,178（元以下四捨五入）          │
  └──────────────────────────────────────────────────────┘


司法院資訊處製作；財團法人民間司法改革基金會備份。
